ACORDAO-COMPLETO-2396379

ACÓRDÃO 5151/2020 ATA 13/2020 - SEGUNDA CÂMARA

VISTOS, relatados e discutidos estes autos de Tomada de Contas Especial instaurada pelo Ministério do Turismo (MTur) , em desfavor de Waldir Gualberto de Brito, ex-Prefeito municipal de Vila Boa/GO (gestão 2009-2012) , em razão da impugnação total de despesas do Convênio 1823/2009-MTur (Siconv 727172) , celebrado entre o Ministério do Turismo e o referido Município, com o objetivo de promover o turismo por meio da realização de projeto intitulado "Feliz Ano Novo - Vila Boa 2010".
	ACORDAM os Ministros do Tribunal de Contas da União, reunidos em Sessão da Segunda Câmara, ante as razões expostas pelo Relator, em:
	9.1.  considerar revel, para todos os efeitos, o Sr. Waldir Gualberto de Brito, ex-prefeito municipal de Vila Boa/GO, nos termos do art. 12, § 3º, da Lei n. 8.443/1992;
	9.2.  julgar irregulares as contas do Sr. Waldir Gualberto de Brito, ex-prefeito municipal de Vila Boa/GO, com fundamento nos arts. 1º, inciso I, 16, inciso III, alínea "c", da Lei 8.443/1992, c/c os arts. 19 e 23, inciso III, da mesma Lei, e com arts. 1º, inciso I, 209, inciso III, 210 e 214, inciso III, do Regimento Interno, condenando-o ao pagamento da quantia a seguir discriminada, fixando-lhe o prazo de 15 (quinze) dias, a contar da notificação, para comprovar, perante o Tribunal (art. 214, inciso III, alínea "a", do Regimento Interno) , o recolhimento da dívida aos cofres do Tesouro Nacional, atualizada monetariamente e acrescida dos juros de mora, calculados a partir das datas discriminadas, até a data do recolhimento, na forma prevista na legislação em vigor:
	VALOR ORIGINAL (R$) 
	DATA DA OCORRÊNCIA

	120.000,00 (D) 
	22/1/2010

	9.3.  aplicar ao Sr. Waldir Gualberto de Brito, a multa prevista no art. 57 da Lei 8.443/1992, c/c o art. 267 do Regimento Interno, no valor de R$ 25.000,00 (vinte e cinco mil reais) , com a fixação do prazo de 15 (quinze) dias, a contar da notificação, para comprovar, perante o Tribunal (art. 214, inciso III, alínea "a", do Regimento Interno) , o recolhimento da dívida aos cofres do Tesouro Nacional, atualizada monetariamente desde a data do presente acórdão até a do efetivo recolhimento, se for paga após o vencimento, na forma da legislação em vigor;
	9.4.  autorizar, desde logo, nos termos do art. 28, inciso II, da Lei 8.443/1992, a cobrança judicial das dívidas, caso não atendidas as notificações;
	9.5. autorizar também, desde logo, se requerido, com fundamento no art. 28, inciso I, da Lei 8.443, de 1992 c/c o art. 217, §§ 1º e 2º do Regimento Interno, o parcelamento das dívidas em até 36 (trinta e seis) parcelas, incidindo sobre cada parcela, corrigida monetariamente, os correspondentes acréscimos legais fixando- lhe o prazo de 15 (quinze) dias, a contar do recebimento da notificação, para comprovar perante o Tribunal o recolhimento da primeira parcela, e de 30 (trinta) dias, a contar da parcela anterior, para comprovar os recolhimentos das demais parcelas, devendo incidir sobre cada valor mensal, atualizado monetariamente, os juros de mora devidos, no caso do débito, na forma prevista na legislação em vigor, alertando os responsáveis de que a falta de comprovação do recolhimento de qualquer parcela importará o vencimento antecipado do saldo devedor, nos termos do § 2º do art. 217 do Regimento Interno deste Tribunal;
	9.6.  encaminhar cópia desta deliberação à Procuradoria da República no Estado de Goiás, nos termos do § 3º do art. 16 da Lei 8.443/1992 c/c o § 7º do art. 209 do Regimento Interno do TCU, para adoção das medidas cabíveis; e comunicar-lhe que o relatório e o voto que a fundamentam podem ser acessados por meio do endereço eletrônico www.tcu.gov.br/acordaos e que, caso haja interesse, o Tribunal poderá fornecer sem custos as correspondentes cópias, de forma impressa;
	9.7. encaminhar cópia desta deliberação à Superintendência Regional do Departamento de Polícia Federal no Distrito Federal, a título de subsídio à instrução do Inquérito Policial 501/2013-4 SR/DPF/DF - DELEFIN, ante a solicitação de informações à peça 24, p. 173;
	9.8.  enviar cópia deste Acórdão ao Ministério do Turismo e à Prefeitura Municipal de Vila Boa (GO) , para ciência, informando que a presente deliberação, acompanhada do Relatório e do Voto que a fundamenta, está disponível para a consulta no endereço www.tcu.gov.br/acordaos, além de esclarecer que, caso requerido, o TCU poderá fornecer sem custos as correspondentes cópias, de forma impressa.

Tomada de Contas Especial instaurada pelo Ministério do Turismo (MTur), em desfavor de Waldir Gualberto de Brito, ex-Prefeito municipal de Vila Boa/GO (gestão 20092012), em razão da impugnação total de despesas do Convênio 1823/2009-MTur (Siconv 727172), celebrado entre o Ministério do Turismo e o referido Município, com o objetivo de promover o turismo por meio da realização de projeto intitulado "Feliz Ano Novo  Vila Boa 2010".

Segunda Câmara

Município de Vila Boa - GO.

3. Interessados/Responsáveis:
3.1. Interessado: Ministério do Turismo (vinculador) (05.457.283/0001-19).
3.2. Responsável: Waldir Gualberto de Brito (XXX.306.961-XX).

13.1. Ministros presentes: Ana Arraes (Presidente), Augusto Nardes (Relator), Aroldo Cedraz e Raimundo Carreiro.
13.2. Ministros-Substitutos presentes: Marcos Bemquerer Costa e André Luís de Carvalho.

AUGUSTO NARDES

Adoto como relatório a instrução elaborada no âmbito da Secretaria de Tomada de Contas Especial - SecexTCE (peça 40) , ratificada de forma unânime pela instância diretiva da unidade (peças 41/42) e homologada pelo Ministério Público junto ao TCU (peça 43) :
"INTRODUÇÃO
Trata-se de Tomada de Contas Especial instaurada pelo Ministério do Turismo (MTur) , em desfavor de Waldir Gualberto de Brito, ex-Prefeito municipal de Vila Boa/GO (gestão 2009-2012) , em razão da impugnação total de despesas do Convênio 1823/2009-MTur (Siconv 727172) , celebrado entre o Ministério do Turismo e o referido Município, com o objetivo de promover o turismo por meio da realização de projeto intitulado 'Feliz Ano Novo - Vila Boa 2010' (peça 1, p. 42-59) .
HISTÓRICO 
Registre-se, preliminarmente, que a presente TCE era da competência, originalmente, da Secex/GO, foi tramitada para a Secex/PR por conta do Memo-Circular-Segecex 33/2015 (Projeto TCE Estados) , e, posteriormente, para esta Secex-TCE.
Conforme disposto na Cláusula Quinta do Termo de Convênio (peça 1, p. 48) , foram previstos R$ 125.000,00 para a execução do objeto, dos quais R$ 120.000,00 seriam repassados pelo concedente e R$ 5.000,00 corresponderiam à contrapartida.
Os recursos federais foram repassados em parcela única mediante a ordem bancária 2010OB800065, no valor de R$ 120.000,00, de 20/1/2010 (peça 1, p. 61) . 
O ajuste vigeu no período de 23/12/2009 a 29/3/2010, e previa a apresentação da prestação de contas até 29/4/2010, conforme Cláusulas Quarta e Décima Segunda do termo do ajuste e respectivo aditivo (peça 1, p. 48, 54-56 e 62) .			
Cumprido esse prazo, as contas foram apresentadas pelo Município (peça 1, p. 66) ; o MTur as analisou e, consoante a Nota Técnica de Análise 994/2012, de 15/10/2012, da Coordenação Geral de Monitoramento, Fiscalização e Avaliação de Convênios (CGMC) , concluiu-se, in verbis:
'Não foram apresentados elementos suficientes que permitam a emissão de parecer técnico conclusivo a respeito do cumprimento do objeto do convênio, sendo necessário DILIGENCIAMENTO junto ao Convenente' (peça 1, p. 67-71) .
Feita a notificação mediante o Ofício 1278/2012 CGMC/SNPTur/MTur, de 26/10/2012 (peça 1, p. 72-73) , o Município permaneceu silente, acarretando sua inclusão no cadastro de inadimplentes.
Eis que ingressa nos autos pedido da gestão municipal sucessora para que fosse instaurada a tomada de contas especial, com o fito de compelir o MTur a excluir o município da condição de inadimplente, tendo em vista não ter conseguido a documentação necessária para essa prestação de contas, não obstante demonstrar interesse em que elas fossem aprovadas (peça 1, p. 75) .
Segue-se, então, a Nota Técnica de Análise Financeira 577/2013, de 2/10/2013, que concluiu pela reprovação das contas (peça 1, p. 82-84) .
Em seguida, foram promovidas as notificações de reprovação das contas e da necessidade de devolução integral dos recursos ao Município e ao ex-Prefeito, datadas de 9/10/2013 (peça 1, p. 78-81) , com reiteração em 25/11/2013 (peça 1, p.85-92) , e, por fim, publicação para o ex-Prefeito em edital via DOU (peça 1, p. 93) , permanecendo inertes os notificados. 
Assim, esgotadas as medidas administrativas internas sem obtenção do ressarcimento, aos cofres da União, da quantia repassada, o MTur elaborou o Relatório de Tomada de Contas Especial (peça 1, p. 109-113) , com indicação circunstanciada das providências adotadas pela autoridade administrativa, bem como realizou a inscrição do nome dos responsáveis na conta 'Diversos Responsáveis', pelo valor do débito atualizado monetariamente, mais os juros de mora, em 26/12/2014 (no valor de R$ 202.022,54) , conforme Nota de Lançamento 2014NL000696, de 29/12/2014, (peça 1, p. 121) .
O Relatório de Auditoria do Controle Interno (peça 1, p. 136-138) contém a devida manifestação acerca dos quesitos mencionados no art. 4º, inciso V e § 1º, da IN/TCU 56/2007 e com o que dispõe a Instrução Normativa TCU 71, de 28/11/2012, tendo concluído aquela instância de Controle pela irregularidade das presentes contas, conforme Certificado de Auditoria (peça 1, p. 140) e Parecer do Dirigente do Órgão de Controle Interno (peça 1, p. 141) .
O Ministro de Estado do Turismo emitiu então Pronunciamento Ministerial, na forma do art. 52 da Lei 8.443/1992, no qual atestou haver tomado conhecimento das conclusões do Controle Interno acerca das presentes contas (peça 1, p. 148) .
Em instrução inicial desta unidade técnica (peças 3 e 4) , de 14/4/2016, considerando a ausência de comprovação da efetiva realização das etapas da avença, conforme apontamentos registrados na Nota Técnica de Análise 994/2012 (peça 1, p. 67-71) , foi determinada a citação do ex-Prefeito para que apresentasse suas alegações de defesa ou recolhesse o valor do débito apurado.
Regularmente notificado por meio dos Ofícios 493 e 494/2016 (peças 12 e 13) e tendo tomado ciência dos expedientes que lhe foram encaminhados (peças 14 e 15) , conforme consignado no exame técnico da primeira instrução de mérito (peça 17) , o responsável se manteve silente, motivo pelo qual foi considerado revel, tendo sido proposta a irregularidade de suas contas, a condenação em débito e a aplicação da multa prevista no art. 57 da Lei 8.443/1992 (peça 17, p. 3-4) .
Em 4/8/2016, o MP/TCU, considerando que a prestação de contas não foi analisada sob o aspecto financeiro, ante a reprovação da execução física do convênio (peça 1, p. 78-88) , bem como o entendimento de que no ordenamento jurídico vigente a prestação de contas deva ser analisada sob os dois aspectos, técnico e financeiro, propôs, preliminarmente, a realização de diligência ao MTur para que encaminhasse cópia integral da prestação de contas aduzida pelo ex-gestor municipal (peça 20) .
O Ministro Relator, em consonância com o entendimento do Parquet, determinou, mediante despacho, de 8/12/2016, a promoção da diligência alvitrada (peça 21) .
Em atendimento à determinação do Relator, foi promovida a diligência ao MTur por meio do Ofício 1469/206-TCU/Secex-PR, de 9/12/2016 (peça 22) , com AR de 30/12/2016 (peça 23) .
Mediante o Ofício 24/2017/AECI, de 4/1/2017 (peça 24) , o MTur atendeu à diligência fornecendo as informações solicitadas, consoante termo de controle expedido pela Secex-PR (peça 25) . A documentação relativa à prestação de contas apresentada pelo ex-prefeito consta da peça 24, p. 65-100, na qual se destacam:
a) relação de pagamentos efetuados (peça 24, p. 68) ;
b) conciliação bancária não preenchida (peça 24, p. 70) ;
c) procedimento licitatório, contratação e pagamento da infraestrutura do evento (peça 24, p. 73-88) ;
d) extratos bancários (peça 24, 89-91) ;
e) procedimento licitatório, contratação e pagamento dos shows artísticos (peça 24, p. 73-88) .
Em 2/11/2018, a Secex-PR elaborou nova instrução de mérito (peça 26) , com a concordância da UT (peças 27 e 28) , propondo, ante a revelia, que fossem as contas julgadas irregulares e imputado débito de R$ 120.000,00 ao responsável ex-Prefeito (data de origem 20/1/2010) , com cominação da multa prevista no art. 57 da Lei 8.443/1992.
Contudo, em novo pronunciamento, o MP/TCU, por meio do Procurador Júlio Marcelo de Oliveira (peça 29) , expediu Parecer de 22/11/2018 divergindo parcialmente daquela instrução de mérito e propugnando citação complementar ao responsável de modo a constarem todas as irregularidades afetas à execução financeira do ajuste, bem como retificação da data de origem do débito e ajuste em dispositivo da fundamentação jurídica, nos seguintes termos:
III
Em face do exposto, o Ministério Público de Contas opina pela restituição do processo à unidade técnica, com vistas à citação complementar do sr. Waldir Gualberto de Brito, ex-prefeito de Vila Boa/GO, pelo valor total transferido (R$ 120.000,00, data de origem: 22/1/2010, peça 24, p. 89) , desta feita em razão das irregularidades indicadas nas alíneas 'a' a 'b.3', supra. 
O MP de Contas alerta que, no ofício de citação a ser encaminhado ao responsável, devem ser apresentados todos os dados indispensáveis à caracterização da origem das irregularidades apuradas, nos termos da Súmula TCU 98, evitando descrições genéricas, de forma a possibilitar o adequado exercício da ampla defesa.
Sucessivamente, em atenção ao art. 62, § 2º, do Regimento Interno/TCU, caso Vossa Excelência não tenha por pertinente a medida saneadora alvitrada, sugerem-se os seguintes ajustes no encaminhamento à peça 26, item 30:
a) no subitem 30.2, excluir a menção ao § 2º do art. 16 da Lei 8.443/1992, por se tratar de condenação individual, e retificar a data de origem do débito para 22/1/2010 (extrato bancário à peça 24, p. 89) ;
b) encaminhar cópia da deliberação que sobrevier à Superintendência Regional do Departamento de Polícia Federal no Distrito Federal, a título de subsídio à instrução do Inquérito Policial 501/2013-4 SR/DPF/DF - DELEFIN, ante a solicitação de informações à peça 24, p. 173.
O Relator do feito, Ministro Augusto Nardes, em despacho de 12/3/2019 (peça 30) , acolhendo a proposta do MP/TCU, determinou que o processo fosse restituído de modo a se promover a citação complementar, nos moldes sugeridos pelo Parquet, que inclua as seguintes irregularidades das alíneas 'a' a 'b.3' da peça 29, a saber:
a) o pagamento às empresas Satélite Promoções e Comércio Ltda. - ME (shows, R$ 74.500,00, Carta Contrato 278/2009, peça 24, pp. 92/3) e F&C Serviços e Comércios Ltda. (infraestrutura, R$ 50.500,00, Contrato 279/2009, peça 24, pp. 73/83) mediante cheques compensados (peça 24, pp. 68 e 89) contrariou o disposto na Cláusula Sétima, §§ 1º e 2º, inciso II, do convênio, a qual exigia pagamentos realizados exclusivamente mediante crédito na conta bancária de titularidade dos fornecedores e dos prestadores de serviços (peça 1, pp. 49/50) ; 
b) a relação de pagamentos (peça 24, p. 68) evidencia dispêndios em favor das empresas Satélite e F&C em valores e datas compatíveis com os cheques emitidos (peça 24, pp. 85 e 99) , com as notas fiscais (peça 24, pp. 84 e 98) e com os débitos no extrato bancário (peça 24, p. 89) , contudo, no que se refere aos shows: 
b.1) não consta da prestação de contas recibo ou documento congênere capaz de comprovar o efetivo recebimento do cachê pelos artistas ou por seus representantes (v.g., Acórdãos 11.867/2018, 6.328/2018 e 5.823/2018, todos da Primeira Câmara) ; 
b.2) os atestados de exclusividade utilizados para justificar a contratação direta, mediante inexigibilidade de licitação (peça 24, pp. 94/7) : 
b.2.1) são restritos aos dias e à localidade do evento, e não contratos de exclusividade, o que caracteriza grave infração à norma legal e regulamentar, por não atender aos pressupostos do art. 25, inciso III, da Lei 8.666/1993 (Acórdão 4714/2018-TCU-Segunda Câmara e 1.435/2017-Plenário) ; 
b.2.2) não estão devidamente registrados em cartório (item 9.2.3.2 do Acórdão 1435/2017-TCU-Plenário) ; 
b.3) no plano de trabalho (peça 1, p. 14) , as bandas de renome regional indicadas são Dy Bobeira (R$ 14.500,00) , Pileke (R$ 20.000,00) e Mitiie do Brasil (R$ 40.000,00) , todavia, a NF 157, emitida pela Satélite Promoções e Comércio Ltda. - ME em 21/1/2010, no valor total de R$ 74.500,00 (peça 24, p. 98) , aponta as apresentações artísticas de Dy Bobeira (R$ 14.500,00) , Só para Xamegar (R$ 35.000,00) e Jhonny e Rahony (R$ 25.000,00) . No Relatório de Cumprimento do Objeto (peça 24, pp. 66 e 72) , consta registro de que foram realizados shows artísticos com as bandas Só para Chamegar, Jhonny e Rahony e Só de Bobeira.
A Secex-PR, cumprindo a determinação do Relator (peças 31 e 32) , orientou nova citação, que foi cumprida já pela Secex-TCE por meio do Ofício 4281/2019-TCU-Secex-TCE, de 18/6/2019 (peça 33) ; em função da devolução do AR por motivo de ausência do responsável (peça 34) , reiterou-se a citação por meio do Ofício 2625/2019-TCU/Seproc, de 15/8/2019 (peça 35) , desta feita, com êxito na entrega, que foi recebida pela Sra. Janaína Fr. da Silva em 10/9/2019 (peça 36) , e sua efetividade pode ser comprovada consoante endereço válido para entrega registrado no Sistema CPF (peça 38) .
De acordo com o despacho de conclusão das comunicações processuais (peça 37) , de 30/9/2019, o responsável, mais uma vez, se manteve revel.
EXAME TÉCNICO
Em exame, TCE instaurada em razão da impugnação total de despesas do Convênio 1823/2009-MTur (Siconv 727172) , celebrado entre o Ministério do Turismo e o município de Vila Boa/GO, com o objetivo de promover o turismo por meio da realização de projeto intitulado 'Feliz Ano Novo - Vila Boa 2010' (peça 1, p. 42-59) . 
Conforme histórico retro, foram feitas diligências ao concedente, analisadas à peça 26, e citações ao responsável ex-Prefeito, que permaneceu revel.
Da validade da notificação
Preliminarmente, cumpre tecer breves considerações sobre a forma como são realizadas as comunicações processuais no TCU. A esse respeito, destacam-se o art. 179, do Regimento Interno do TCU (Resolução 155, de 4/12/2002) e o art. 4º, inciso III, § 1º, da Resolução TCU 170, de 30 de junho de 2004, in verbis:
Art. 179. A citação, a audiência ou a notificação, bem como a comunicação de diligência, farse-ão:
I - mediante ciência da parte, efetivada por servidor designado, por meio eletrônico, fac-símile, telegrama ou qualquer outra forma, desde que fique confirmada inequivocamente a entrega da comunicação ao destinatário;
II - mediante carta registrada, com aviso de recebimento que comprove a entrega no endereço do destinatário;
III - por edital publicado no Diário Oficial da União, quando o seu destinatário não for localizado
 (...) 
Art. 3º As comunicações serão dirigidas ao responsável, ou ao interessado, ou ao dirigente de órgão ou entidade, ou ao representante legal ou ao procurador constituído nos autos, com poderes expressos no mandato para esse fim, por meio de:
I - correio eletrônico, fac-símile ou telegrama;
II - servidor designado;
III - carta registrada, com aviso de recebimento;
IV - edital publicado no Diário Oficial da União, quando o seu destinatário não for localizado, nas hipóteses em que seja necessário o exercício de defesa".
Art. 4º. Consideram-se entregues as comunicações:
I - efetivadas conforme disposto nos incisos I e II do artigo anterior, mediante confirmação da ciência do destinatário;
II - realizadas na forma prevista no inciso III do artigo anterior, com o retorno do aviso de recebimento, entregue comprovadamente no endereço do destinatário;
III - na data de publicação do edital no Diário Oficial da União, quando realizadas na forma prevista no inciso IV do artigo anterior.
§ 1º O endereço do destinatário deverá ser previamente confirmado mediante consulta aos sistemas disponíveis ao Tribunal ou a outros meios de informação, a qual deverá ser juntada ao respectivo processo.
 (...) 
Bem se vê, portanto, que a validade da citação via postal não depende de que o aviso de recebimento seja assinado pelo próprio destinatário da comunicação, o que dispensa, no caso em tela, a entrega do AR em 'mãos próprias'. A exigência da norma é no sentido de o Tribunal verificar se a correspondência foi entregue no endereço correto, residindo aqui a necessidade de certeza inequívoca. 
Não é outra a orientação da jurisprudência do TCU, conforme se verifica dos julgados a seguir transcritos:
São válidas as comunicações processuais entregues, mediante carta registrada, no endereço correto do responsável, não havendo necessidade de que o recebimento seja feito por ele próprio (Acórdão 3648/2013-TCU-Segunda Câmara, Relator Ministro JOSÉ JORGE) ;
É prescindível a entrega pessoal das comunicações pelo TCU, razão pela qual não há necessidade de que o aviso de recebimento seja assinado pelo próprio destinatário. Entregandose a correspondência no endereço correto do destinatário, presume-se o recebimento da citação. (Acórdão 1019/2008-TCU-Plenário, Relator Ministro BENJAMIN ZYMLER) ;
As comunicações do TCU, inclusive as citações, deverão ser realizadas mediante Aviso de Recebimento - AR, via Empresa Brasileira de Correios e Telégrafos, bastando para sua validade que se demonstre que a correspondência foi entregue no endereço correto. (Acórdão 1526/2007-TCU-Plenário, Relator Ministro AROLDO CEDRAZ) .
A validade do critério de comunicação processual do TCU foi referendada pelo Supremo Tribunal Federal, nos termos do julgamento do MS-AgR 25.816/DF, por meio do qual se afirmou a desnecessidade da ciência pessoal do interessado, entendendo-se suficiente a comprovação da entrega do 'AR' no endereço do destinatário:
EMENTA: AGRAVO REGIMENTAL. MANDADO DE SEGURANÇA. DESNECESSIDADE DE INTIMAÇÃO PESSOAL DAS DECISÕES DO TRIBUNAL DE CONTAS DA UNIÃO. ART. 179 DO REGIMENTO INTERNO DO TCU. INTIMAÇÃO DO ATO IMPUGNADO POR CARTA REGISTRADA, INICIADO O PRAZO DO ART. 18 DA LEI nº 1.533/51 DA DATA CONSTANTE DO AVISO DE RECEBIMENTO. DECADÊNCIA RECONHECIDA. AGRAVO IMPROVIDO.
O envio de carta registrada com aviso de recebimento está expressamente enumerado entre os meios de comunicação de que dispõe o Tribunal de Contas da União para proceder às suas intimações.
O inciso II do art. 179 do Regimento Interno do TCU é claro ao exigir apenas a comprovação da entrega no endereço do destinatário, bastando o aviso de recebimento simples.
No caso vertente, a citação do responsável se deu de forma zelosa, em endereço constante de base fidedigna (peça 38) , com a entrega do ofício comprovadamente no endereço do respectivo responsável (peça 35) , por meio de Aviso de Recebimento assinado por terceiros (peça 36) .
Nos processos do TCU, a revelia não leva à presunção de que seriam verdadeiras todas as imputações levantadas contra os responsáveis, diferentemente do que ocorre no processo civil, em que a revelia do réu opera a presunção da verdade dos fatos narrados pelo autor. Dessa forma, a avaliação da responsabilidade do agente não pode prescindir da prova existente no processo ou para ele carreada. 
Ao não apresentar sua defesa, o responsável deixou de produzir provas da regular aplicação dos recursos sob sua responsabilidade, em afronta às normas que impõem aos gestores públicos a obrigação legal de, sempre que demandados pelos órgãos de controle, apresentarem os documentos que demonstrem a correta utilização das verbas públicas, a exemplo do contido no art. 93 do Decreto-Lei 200/67:
Quem quer que utilize dinheiros públicos terá de justificar seu bom e regular emprego na conformidade das leis, regulamentos e normas emanadas das autoridades administrativas competentes.
Mesmo a alegação de defesa não sendo apresentada, considerando o princípio da verdade material que rege esta Corte, procurou-se buscar, em manifestações dos responsáveis na fase interna desta TCE, se havia algum argumento que pudesse ser aproveitado em favor deles. No entanto, não foi localizado qualquer documento de defesa (em consonância com as observações do Relatório do Tomador de Contas Especial 747/2014, peça 1, p. 112, item VII) . Logo, não há apresentação de justificativas plausíveis nem documentação apta a comprovar a boa e regular gestão dos recursos.
Vale ressaltar que a pretensão punitiva do TCU, conforme Acórdão 1441/2016-TCU-Plenário, que uniformizou a jurisprudência acerca dessa questão, subordina-se ao prazo geral de prescrição indicado no art. 205 do Código Civil (CC) , que é de 10 anos, contado da data de ocorrência da irregularidade sancionada, nos termos do art. 189 do CC, sendo este prazo interrompido pelo ato que ordenar a citação, a audiência ou a oitiva do responsável. No caso em exame, não ocorreu a prescrição, uma vez que o fato gerador remonta a 22/1/2010 (peça 24, p. 89) , e o ato de ordenação da citação ocorreu em 29/3/2019 (peça 32) . 
Em se tratando de processo em que a parte interessada não se manifestou acerca das irregularidades imputadas, não há elementos para que se possa efetivamente aferir e reconhecer a ocorrência de boa-fé na conduta do responsável, podendo este Tribunal, desde logo, proferir o julgamento de mérito pela irregularidade das contas, conforme os termos dos §§ 2º e 6º do art. 202 do Regimento Interno do TCU (Acórdão 2064/2011-TCU-Primeira Câmara - relator Min. Ubiratan Aguiar, 6.182/2011-TCU-1ª Câmara - relator Min. Weber de Oliveira, 4.072/2010-TCU-1ª Câmara - Relator Min. Valmir Campelo, 1.189/2009-TCU-1ª Câmara - Relator Min. Marcos Bemquerer, e 731/2008-TCU-Plenário - Relator Min. Aroldo Cedraz) .
Acerca do exame da execução financeira subsidiado pelos documentos remetidos em diligência ao MTur, reproduz-se a análise promovida na instrução de mérito anterior (peça 26) , com a qual se coaduna a presente instrução:
20. 	Especificamente em relação à execução financeira do convênio, apesar de os recursos somente terem sido repassados cerca de três semanas após a realização do evento, a análise dos extratos bancários (peça 24, p. 89) evidencia que houve nexo de causalidade entre os recursos repassados e os cheques emitidos (peça 24, p. 85 e 99) , em consonância com as notas fiscais apresentadas (peça 24, p. 84 e 98) .
21.Todavia, o pagamento mediante a emissão de cheques não era permitido pelo ajuste, o qual exigia, obrigatoriamente, a realização de depósitos em conta bancária (peça 1, p. 49-50) :
CLÁUSULA SÉTIMA - DA MOVIMENTAÇÃO DA CONTA ESPECÍFICA E DA APLICAÇÃO DOS RECURSOS
 (...) 
PARÁGRAFO PRIMEIRO. Os pagamentos à conta de recursos recebidos da União, previsto no caput desta Cláusula, estão sujeitos à identificação do beneficiário final e à obrigatoriedade de depósito em sua conta bancária.
PARÁGRAFO SEGUNDO. Os atos referentes à movimentação e ao uso dos recursos a que se refere o caput desta Cláusula serão realizados ou registrados no SICONV, observando-se os seguintes preceitos:
I - movimentação da conta bancária específica deste Convênio;
II - pagamentos realizados exclusivamente mediante crédito na conta bancária de titularidade dos fornecedores e prestadores de serviços; e (grifou-se) 
III - transferência das informações relativas à movimentação da conta bancária a que se refere o inciso I deste parágrafo ao SIAR e ao SICONV, em meio magnético, a ser providenciada pela instituição financeira em que foi aberta a conta específica.
22. Além disso, não consta da prestação de contas a existência de recibo ou documento congênere capaz de comprovar o efetivo recebimento do cachê pelos artistas ou por seus representantes, o que, por si só, implicaria a imputação de débito ao responsável com o consequente julgamento pela irregularidade das contas, uma vez que impede o estabelecimento do nexo causal entre os recursos transferidos e os serviços artísticos prestados (Acórdão 11867/2018-TCU-Primeira Câmara e 5.823/2018-1ª Câmara, Relator Benjamin Zymler; e 6.328/2018-1ª Câmara, Relator Bruno Dantas) .
23. Outrossim, os atestados de exclusividade utilizados para justificar a contratação direta, mediante inexigibilidade de licitação (peça 24, p. 94-97) , eram restritos aos dias e à localidade do evento, e não contratos de exclusividade, o que caracteriza grave infração à norma legal e regulamentar, por não atender aos pressupostos do art. 25, III, da Lei 8.666/1993 (Acórdão 4714/2018-TCU-Segunda Câmara, Relator Marcos Bemquerer; e 1.435/2017-Plenário, Relator Vital do Rêgo) .
24. 	Diante do exposto, não somente inexistem elementos capazes de justificar a regular execução física, conforme consignado na Nota Técnica de Análise 994/2012 do MTur (peça 1, p. 67-71) , como também não há elementos capazes de comprovar a regular execução financeira do convênio.
Dessa forma, o responsável deve ser considerado revel, nos termos do art. 12, §3º, da Lei 8.443/1992, devendo as contas do Sr. Waldir Gualberto de Brito (CPF XXX.306.961-XX) , ex-Prefeito de Vila Boa/GO, serem julgadas irregulares, condenando-o ao débito apurado e aplicando-lhe a multa prevista no art. 57 da Lei 8.443/1992.
CONCLUSÃO
Considerando a reprovação da execução física do ajuste indicada na Nota Técnica de Análise 994/2012 do MTur, examinada na instrução de peça 17, e a ausência de elementos capazes de comprovar a regular execução financeira do convênio, consoante análise proferida no exame técnico da instrução à peça 26;
Considerando que o ex-prefeito permaneceu silente quanto aos ofícios previamente encaminhados, tendo sido considerado revel, nos termos do acordo com o art. 12, IV, § 3º, da Lei 8.443/1992;
Considerando que inexistem nos autos elementos que demonstrem sua boa-fé ou a ocorrência de outras excludentes de culpabilidade;
Propõe-se o julgamento pela irregularidade das contas, a condenação do responsável pelo débito apurado e a aplicação da multa prevista no art. 57 da Lei 8.443/199.
PROPOSTA DE ENCAMINHAMENTO
Diante do exposto, submetem-se os autos à consideração superior, propondo:
1.1. considerar revel, para todos os efeitos, o Sr. Waldir Gualberto de Brito (CPF XXX.306.961-XX) , ex-prefeito municipal de Vila Boa/GO, nos termos do art. 12, § 3º, da Lei n. 8.443/1992;
1.2. julgar irregulares as contas do Sr. Waldir Gualberto de Brito (CPF XXX.306.961-XX) , ex-prefeito municipal de Vila Boa/GO, com fundamento nos arts. 1º, inciso I, 16, inciso III, alínea "c", da Lei 8.443/1992, c/c os arts. 19 e 23, inciso III, da mesma Lei, e com arts. 1º, inciso I, 209, inciso III, 210 e 214, inciso III, do Regimento Interno, condenando-o ao pagamento da quantia a seguir discriminada, fixando-lhe o prazo de quinze dias, a contar da notificação, para comprovar, perante o Tribunal (art. 214, inciso III, alínea "a", do Regimento Interno) , o recolhimento da dívida aos cofres do Tesouro Nacional, atualizada monetariamente e acrescida dos juros de mora, calculados a partir das datas discriminadas, até a data do recolhimento, na forma prevista na legislação em vigor.
	VALOR ORIGINAL (R$) 
	DATA DA OCORRÊNCIA

	120.000,00 (D) 
	22/1/2010

Valor atualizado monetariamente até 30/1/2020 (com juros) : R$ 274.945,94 (peça 39) 
1.3. aplicar ao Sr. Waldir Gualberto de Brito (CPF XXX.306.961-XX) , a multa prevista no art. 57 da Lei 8.443/1992, c/c o art. 267 do Regimento Interno, com a fixação do prazo de quinze dias, a contar da notificação, para comprovar, perante o Tribunal (art. 214, inciso III, alínea 'a', do Regimento Interno) , o recolhimento da dívida aos cofres do Tesouro Nacional, atualizada monetariamente desde a data do acórdão até a do efetivo recolhimento, se for paga após o vencimento, na forma da legislação em vigor;
1.4. autorizar, desde logo, nos termos do art. 28, inciso II, da Lei 8.443/1992, a cobrança judicial das dívidas, caso não atendidas as notificações;
1.5. autorizar também, desde logo, se requerido, com fundamento no art. 28, inciso I, da Lei 8.443, de 1992 c/c o art. 217, §§ 1º e 2º do Regimento Interno, o parcelamento da (s) dívida (s) em até 36 parcelas, incidindo sobre cada parcela, corrigida monetariamente, os correspondentes acréscimos legais fixando- lhe o prazo de quinze dias, a contar do recebimento da notificação, para comprovar perante o Tribunal o recolhimento da primeira parcela, e de trinta dias, a contar da parcela anterior, para comprovar os recolhimentos das demais parcelas, devendo incidir sobre cada valor mensal, atualizado monetariamente, os juros de mora devidos, no caso do débito, na forma prevista na legislação em vigor, alertando os responsáveis de que a falta de comprovação do recolhimento de qualquer parcela importará o vencimento antecipado do saldo devedor, nos termos do § 2º do art. 217 do Regimento Interno deste Tribunal;
1.6. encaminhar cópia da deliberação à Procuradoria da República no Estado de Goiás, nos termos do § 3º do art. 16 da Lei 8.443/1992 c/c o § 7º do art. 209 do Regimento Interno do TCU, para adoção das medidas cabíveis; e comunicar-lhe que o relatório e o voto que a fundamentarem podem ser acessados por meio do endereço eletrônico www.tcu.gov.br/acordaos e que, caso haja interesse, o Tribunal poderá fornecer sem custos as correspondentes cópias, de forma impressa;
1.7. encaminhar cópia da deliberação que sobrevier à Superintendência Regional do Departamento de Polícia Federal no Distrito Federal, a título de subsídio à instrução do Inquérito Policial 501/2013-4 SR/DPF/DF - DELEFIN, ante a solicitação de informações à peça 24, p. 173;
1.8. enviar cópia do Acórdão que vier a ser proferido ao Ministério do Turismo e ao responsável, para ciência, informando que a presente deliberação, acompanhada do Relatório e do Voto que a fundamenta, está disponível para a consulta no endereço www.tcu.gov.br/acordaos, além de esclarecer que, caso requerido, o TCU poderá fornecer sem custos as correspondentes cópias, de forma impressa.
	
É o Relatório.

não há.

Procurador Júlio Marcelo de Oliveira.

TOMADA DE CONTAS ESPECIAL. CONVÊNIO. MINISTÉRIO DO TURISMO. MUNICÍPIO DE VILA BOA - GO. PROJETO "FELIZ ANO NOVO - VILA BOA 2010". CITAÇÃO. NÃO DEMONSTRAÇÃO DA BOA E REGULAR APLICAÇÃO DOS RECURSOS CONVENIADOS. CONTAS IRREGULARES. DÉBITO. MULTA.

TOMADA DE CONTAS ESPECIAL (TCE)

Secretaria de Controle Externo de Tomada de Contas Especial (SecexTCE).

Trago ao colegiado Tomada de Contas Especial instaurada pelo Ministério do Turismo (MTur) , em desfavor de Waldir Gualberto de Brito, ex-Prefeito municipal de Vila Boa/GO (gestão 2009-2012) , em razão da impugnação total de despesas do Convênio 1823/2009-MTur (Siconv 727172) , celebrado entre o Ministério do Turismo e o referido município, com o objetivo de promover o turismo por meio da realização de projeto intitulado "Feliz Ano Novo - Vila Boa 2010".
2.	No âmbito do Tribunal, o responsável foi regularmente citado, num primeiro momento, pela irregularidade a seguir especificada, conforme instrução à peça 3: 
"O de¿bito e¿ decorrente da na¿o apresentac¿a¿o de documentac¿a¿o comprobato¿ria da efetiva realizac¿a¿o, com recursos federais, do evento 'FELIZ ANO NOVO - VILA BOA 2010' o que propiciou a ocorre¿ncia da impugnac¿a¿o total das despesas realizadas com recursos do Conve¿nio n. 1823/2009 (Siconv 727172) , com infrac¿a¿o ao disposto no Para¿grafo u¿nico do art. 70 da Constituic¿a¿o Federal, no art. 93 do Decreto-Lei 200/67 e no art. 56 da Portaria Interministerial 127, de 29 de maio de 2008 e suas alterac¿o¿es."
3.	Submetido o processo ao Ministério Público junto ao TCU para pronunciamento regimental sobre a proposição de mérito, o órgão ministerial divergiu do exame técnico  e sugeriu a realização de diligência saneadora, medida que determinei fosse adotada pela área técnica.
4.	Em seguida, novamente acolhendo proposição do MP/TCU, determinei a restituição dos autos à unidade técnica para citação complementar do responsável, no sentido de que fossem apresentados todos os dados indispensa¿veis a¿ caracterizac¿a¿o da origem das irregularidades apuradas, nos termos da Su¿mula TCU 98, evitando descric¿o¿es gene¿ricas, de forma a possibilitar o adequado exerci¿cio da ampla defesa. As irregularidades incluídas nessa nova citação foram assim descritas pelo exame técnico (peça 31) :
"a) o pagamento a¿s empresas Sate¿lite Promoc¿o¿es e Come¿rcio Ltda. - ME (shows, R$ 74.500,00, Carta Contrato 278/2009, pec¿a 24, pp. 92/3) e F&C Servic¿os e Come¿rcios Ltda. (infraestrutura, R$ 50.500,00, Contrato 279/2009, pec¿a 24, pp. 73/83) mediante cheques compensados (pec¿a 24, pp. 68 e 89) contrariou o disposto na Cla¿usula Se¿tima, §§ 1o e 2o, inciso II, do conve¿nio, a qual exigia pagamentos realizados exclusivamente mediante cre¿dito na conta banca¿ria de titularidade dos fornecedores e dos prestadores de servic¿os (pec¿a 1, pp. 49/50) ; 
b) a relac¿a¿o de pagamentos (pec¿a 24, p. 68) evidencia dispe¿ndios em favor das empresas Sate¿lite e F&C em valores e datas compati¿veis com os cheques emitidos (pec¿a 24, pp. 85 e 99) , com as notas fiscais (pec¿a 24, pp. 84 e 98) e com os de¿bitos no extrato banca¿rio (pec¿a 24, p. 89) , contudo, no que se refere aos shows: 
b.1) na¿o consta da prestac¿a¿o de contas recibo ou documento conge¿nere capaz de comprovar o efetivo recebimento do cache¿ pelos artistas ou por seus representantes (v.g., Aco¿rda¿os 11.867/2018, 6.328/2018 e 5.823/2018, todos da Primeira Ca¿mara) ; 
b.2) os atestados de exclusividade utilizados para justificar a contratac¿a¿o direta, mediante inexigibilidade de licitac¿a¿o (pec¿a 24, pp. 94/7) : 
b.2.1) sa¿o restritos aos dias e a¿ localidade do evento, e na¿o contratos de exclusividade, o que caracteriza grave infrac¿a¿o a¿ norma legal e regulamentar, por na¿o atender aos pressupostos do art. 25, inciso III, da Lei 8.666/1993 (Aco¿rda¿os 4.714/2018-2a Ca¿mara e 1.435/2017-Plena¿rio) ; 
b.2.2) na¿o esta¿o devidamente registrados em carto¿rio (item 9.2.3.2 do Aco¿rda¿o 1.435/2017- Plena¿rio) ; 
b.3) no plano de trabalho (pec¿a 1, p. 14) , as bandas de renome regional indicadas sa¿o Dy Bobeira (R$ 14.500,00) , Pileke (R$ 20.000,00) e Mitiie do Brasil (R$ 40.000,00) , todavia, a NF 157, emitida pela Sate¿lite Promoc¿o¿es e Come¿rcio Ltda. - ME em 21/1/2010, no valor total de R$ 74.500,00 (pec¿a 24, p. 98) , aponta as apresentac¿o¿es arti¿sticas de Dy Bobeira (R$ 14.500,00) , So¿ para Xamegar (R$ 35.000,00) e Jhonny e Rahony (R$ 25.000,00) . No Relato¿rio de Cumprimento do Objeto (pec¿a 24, pp. 66 e 72) , consta registro de que foram realizados shows arti¿sticos com as bandas So¿ para Chamegar, Jhonny e Rahony e So¿ de Bobeira."
5.	Consta dos autos o comprovante de que o responsável recebeu as citações (AR às peça 14, 15 e 36) , entretanto, conforme registra a unidade técnica, o responsável deixou transcorrer sem resposta o prazo para apresentação de alegações de defesa ou para recolhimento do débito apontado, devendo o Tribunal considerá-lo revel, pra todos os efeitos, dando-se prosseguimento ao processo, nos termos do §3º do art. 12 da Lei 8.443/1992.
6.	No mérito, acolho a íntegra da instrução da unidade técnica, homologada pelo Ministério Publico junto ao TCU, cujos fundamentos adoto como razões de decidir, sem prejuízo dos breves comentários a seguir.
7.	Verifico da instrução técnica que as irregularidades estão adequadamente consubstanciadas e representam substrato factual para o julgamento das contas do responsável, porquanto não logrou comprovar a boa e regular aplicação dos recursos federais repassados pelo Ministério do Turismo, por conta do Convênio 1823/2009-MTur (Siconv 727172) , celebrado com o  Município de Vila Boa -GO, tendo por objeto promover o turismo por meio da realização de projeto intitulado "Feliz Ano Novo - Vila Boa 2010".
8.	Igualmente, concordo com a unidade técnica quando atribui a responsabilidade ao Sr. Waldir Gualberto de Brito, ex-Prefeito municipal de Vila Boa-GO, uma vez que o responsável geriu os recursos recebidos do concedente, sem que tenha apresentado documentação apta a demonstrar a sua boa e regular aplicação, conforme adequadamente detalhado pelo exame técnico, com o concurso primoroso do Ministério Público de Contas, que permitiu aprofundar as questões discutidas nos autos.
9.	Com efeito, a instrução técnica consignou os elementos necessários para caracterizar a conduta do responsável, o nexo de causalidade entre a conduta e as irregularidades geradora do dano e restou configurada a omissão ao menos culposa, conforme resumido na peça instrutiva e reproduzido no relatório que antecede este voto. 
10.	Além disso, o valor do dano foi adequadamente quantificado, especificado o correspondente valor nominal e a respectiva data de ocorrência, nos termos da legislação de regência, conforme expresso nas instruções técnicas que orientaram as duas citações do responsável (peças 3/4 e 31/32) .
11.	Concordo, também, com o exame técnico, quando propõe, com a concordância do Ministério Público junto ao TCU que, diante da revelia do Sr. Waldir Gualberto de Brito e inexistindo nos autos elementos que permitam concluir pela ocorrência de boa-fé ou de outros excludentes de culpabilidade em sua conduta, as suas contas sejam julgadas irregulares e que o responsável seja condenado em débito.
12.	Registro, ainda, que, a meu ver, ainda que haja essa possiblidade, descabe, no caso concreto, a aplicação da multa preconizada no art. 58 da LOTCU, uma vez que a conduta da não comprovação da aplicação dos recursos, ainda que diversa da de omissão na prestação de contas, desta é dependente. Nesse sentido, julgo devida tão-só a aplicação da multa do art. 57, afastando-se, neste momento, aquela outra (vg. Acórdãos 9.579/2015, 4.012/2020, 4.014/2020, e 4.015/2020, da 2ª Câmara; e 489/2020, 611/2020, 2.469/2019, 3.762/2020, 3.798/2020, 3.800/2020, e 3.813/2020, estes da 1ª Câmara) .
	Ante todo o exposto, em linha com os pareceres da unidade técnica e do Ministério Público junto ao TCU, voto no sentido de que o Tribunal acolha a minuta de acórdão que ora submeto ao Colegiado.
TCU, Sala das Sessões Ministro Luciano Brandão Alves de Souza, em 7 de maio de 2020.
Ministro JOÃO AUGUSTO RIBEIRO NARDES
Relator